【裁判字號】    97,上易,62
【裁判日期】    971226
【裁判案由】    清償債務
【裁判全文】
臺灣高等法院花蓮分院民事判決          97年度上易字第62號
上訴人即附
帶被上訴人    甲○○即黃金和之遺產管理人
訴訟之代理人  余道明律師
被上訴人即
附帶上訴人    丙○○
訴訟代理人    黃健弘律師
上列當事人間請求清償債務事件，上訴人對於臺灣花蓮地方法院
中華民國97年8月1日97年度訴字第126號第一審判決提起上訴，
被上訴人為附帶上訴，本院於民國97年12月12日言詞辯論終結，
判決如下：
    主  文
上訴駁回。
原判決關於駁回附帶上訴人後開第二項之訴部分，及命其負擔訴
訟費用之裁判均廢棄。
附帶被上訴人應再給付附帶上訴人新臺幣壹拾柒萬元，及自民國
九十四年一月一日起至清償日止，按週年利率百分之五計算之利
息。
第二審訴訟費用關於上訴部分，由上訴人負擔。
第一審訴訟費用關於命附帶上訴人負擔部分，及第二審訴訟費用
關於附帶上訴部分，均由附帶被上訴人負擔。
    事  實
甲、上訴人即附帶被上訴人方面：
一、聲明：求為判決
    (一)原判決關於上訴人敗訴部分廢棄。
    (二)上開廢棄部分，駁回被上訴人在第一審之訴。
    (三)駁回被上訴人之附帶上訴。
二、陳述：除與原審判決書所載者相同茲予引用外，補陳：
    (一)證人謝平東、高春蘭所述，約在民國92上半年於縣政府碰
      面，且高春蘭未看見被上訴人將金錢交付黃金和，僅簽發
      本票，顯然不足證明有借貸關係，且比對該2 名證人說法
      ，地點皆在縣政府，顯然應屬同一次借貸行為。
    (二)被上訴人存款簿明細表中並無其所指92年3月26日、92年7
      月17日、93年7月7日、94年11月1日等借款日期有同等或
      相接近之金錢支出，則被上訴人所出借之金錢從何而來？
      是否有實際借款，實令人質疑。
    (三)黃金和所有之花蓮市○○段1140地號土地，於92年7月21
      日設定新台幣（下同）20萬元之抵押權予被上訴人，苟如
      被上訴人所言係為擔保當時借貸之17萬元，則既然前債92
      年3月26日之14萬5千元未清償，為何不一併設定該筆借貸
      ？再者，被上訴人既會以設定抵押權方式以保證其債權，
      為何其後之2 筆借貸，卻未循此以保障？實有違常情。
    (四)觀諸上開土地登記謄本記載，被上訴人收取月息2 分之利
      息，而被上訴人請求之4張票據，面額係依序增加（14萬5
      千元→17萬→17萬元→22萬元），不禁令人質疑其實僅一
      筆借貸，因黃金和無力償還，而請求展延，再行開票，惟
      舊票據未交還黃金和之情形。
三、證據：無。
乙、被上訴人即附帶上訴人方面：
一、聲明：求為判決
    (一)駁回對造之上訴。
    (二)原判決關於駁回附帶上訴人後開之訴部分廢棄。
    (三)附帶被上訴人應再給付附帶上訴人17萬元及自94年1月1日
      起至清償日止，按年息5%計算之利息。
二、陳述：除與原審判決書所載者相同茲予引用外，補陳：
    (一)被上訴人與黃金和係透過黃金和之員工高春蘭介紹認識，
      當時黃金和有將其擬興建納骨塔之計畫書提供被上訴人參
      閱，被上訴人非常贊同其經營理念。且黃金和係舉重國手
      ，德高望重，與花蓮縣政府一級長官平起平坐，待人誠懇
      ，值得信賴與尊重，而被上訴人在黃金和提出有資金困難
      時，被上訴人均無條件之支援，乃有本件借貸。
    (二)證人謝平東所證該次借款地點係在花蓮縣政府餐廳，高春
      蘭所證之借款地點係在花蓮縣政府之服務檯，二者地點並
      非同一，上訴人所指二者係同一筆借款，實無足取。
    (三)黃金和所有坐落花蓮市○○段1140、1140之1 地號土地及
      其上建物門牌號碼花蓮市○○街57之6 號固設定抵押權予
      被上訴人，惟抵押權之設定係屬債權人之權利，債權人僅
      就部分借款或其中一筆借款設定抵押要無不可。何況，上
      開不動產在被上訴人設定抵押權之前，已有設定三順位之
      抵押權，被上訴人自忖該不動產剩餘價值不多，故僅就其
      中一筆借款設定抵押權，亦屬合理。
    (四)又上訴人指附表所示本票金額係依序增加，而疑似同一筆
      借貸，因黃金和請求展延，再行開票云云，惟若係同一筆
      借貸請求展延，重新開票，則舊票據應要求返還，否則僅
      開立利息金額之票面金額即可，何有連本帶利重新開票，
      舊票據又不要求交還之理，上訴人所指，實屬無稽。
三、證據：除援用第一審所提之證據方法外，並請求訊問證人乙
    ○○。
    理  由
甲、程序方面：
一、被上訴人依票據或消費借貸之法律關係，請求上訴人應給付
    如附表所示編號一至四之票款及遲延利息，前開2 訴部分乃
    請求法院擇一為勝訴判決之重疊訴之合併，然關於法定遲延
    利息計算為年息5%或6%有所不同，據被上訴人於本院就上開
    2訴部分法定遲延利息均減縮為年息5%，核與民事訴訟法第2
    55條第1項第3款、第446條第1項規定相符，應予准許。
二、黃金和已於96年1 月17日死亡，其繼承人全部拋棄繼承，經
    原審法院96年度財管字第16號裁定選任甲○○為黃金和之遺
    產管理人，業據被上訴人提出黃金和之除戶謄本、原審法院
    准予黃金和繼承人拋棄繼承函、前揭確定裁定附卷可稽。是
    被上訴人以甲○○即黃金和遺產管理人為對造提起本訴，程
    序上亦無不合。
乙、實體方面：
一、被上訴人主張其因借款予訴外人黃金和，而執有訴外人黃金
    和所簽發如附表所示之本票4 紙，屆期均未獲清償，業據其
    提出與所述相符之本票4 紙為證，上訴人對系爭本票之真正
    並不爭執，僅抗辯被上訴人應就附表所示本票簽發原因為借
    款之事實負舉證之責。
二、按票據為無因證券，票據債權人就其取得票據之原因，固不
    負證明之責任，惟執票人如主張票據係發票人向其借款而簽
    發交付，而發票人抗辯未收受借款，消費借貸並未成立，則
    就借款已交付之事實，自應由執票人負舉證責任（最高法院
    著有89年度台上字第85號判決可資參照）。本件被上訴人既
    主張訴外人黃金和係因向其借款，始簽發如附表所示之4 紙
    本票，上訴人復質疑該本票之原因關係是否存在，揆諸前揭
    說明，被上訴人自應就此消費借貸款項交付之事實，負舉證
    責任。經查：被上訴人就附表所示本票4 紙之原因關係均係
    擔保黃金和向其借款之債務，除據其提出上訴人所不爭執之
    附表本票4 紙、花蓮第二信用合作社帳戶之存款往來明細帳
    、買賣契約書價款收付明細表外，另聲請傳喚證人謝平東、
    高春蘭、葉玟璿、乙○○為等證。經核該等證人之證詞如下
    ：
    (一)證人謝平東證稱：92年上半年時，有一次伊在花蓮縣政府
      餐廳用餐時，看到訴外人黃金和，因為伊從小就認識他，
      所以當時有跟他打招呼，伊看到訴外人黃金和與被上訴人
      在鄰桌數錢，伊吃飽飯後，因為還在等人，所以就到他們
      那桌去聊天，伊對訴外人黃金和開玩笑說：賺了很多錢？
      訴外人黃金和就說是在借錢，因為伊認為不方便再問，就
      沒有繼續問錢的事。伊記得當時被上訴人從黑色皮夾內拿
      了一把千元鈔出來，當時被上訴人還有向伊詢問訴外人黃
      金和為人如何，伊就說很好等語（原審卷第92、93頁）。
    (二)證人高春蘭證稱：訴外人黃金和是透過伊認識被上訴人，
      伊曾聽訴外人黃金和說他有困難的時候，是跟被上訴人週
      轉。90幾年間，伊因欠被上訴人房租，伊就找訴外人黃金
      和陪同到花蓮縣政府的服務檯找被上訴人，當時被上訴人
      與訴外人黃金和已經認識，伊與被上訴人事情談完之後，
      就看到訴外人黃金和跟被上訴人在講話，且看到被上訴人
      拿出本票給訴外人黃金和簽名，伊不知道本票金額，也不
      知道有幾張，因為不是伊的事情，所以沒有很注意被上訴
      人和訴外人黃金和講話內容，當時沒有看到被上訴人拿錢
      出來。伊不清楚訴外人黃金和欠被上訴人多少錢，也只有
      看到被上訴人與訴外人黃金和這一次的會面等語（原審卷
      第91、92頁）。
    (三)證人葉玟璿證稱：伊有為被上訴人處理房屋買賣一事，買
      賣雙方最後一次碰面，也就是被上訴人要交屋，買方要支
      付被上訴人最後一期尾款時，是在被上訴人的花蓮縣花蓮
      市○○○○街25號4樓之3的房屋處，當時房子的買受人已經
      先回去了，現場還有伊、被上訴人、訴外人黃金和在場，
      伊有看到被上訴人把買受人當天給的尾款即面額22萬元的
      支票交給訴外人黃金和，伊印象中好像有聽到是因為訴外
      人黃金和要週轉等語（原審卷第94頁）。
    (四)證人乙○○證稱：伊之前有看到黃金和找被上訴人，伊有
      問被上訴人黃金和來做何事，她笑笑的沒說什麼，因為伊
      82年就跟黃金和在鹽寮作骨灰罈的生意，伊知道黃金和在
      外面多少有週轉欠債，所以伊就跟被上訴人說要小心。到
      被上訴人調到民政局的前一年，大概是夏天的時候，在縣
      政府後面的提款機那邊，伊有看到被上訴人在提款機裡面
      領錢，也有看到黃金和在外面，伊問他來做何事，黃金和
      說要來調錢，因為被上訴人當時在提款機領錢，所以伊認
      為他是向被上訴人調錢，後來伊有向被上訴人問黃金和找
      她做什麼，她說是來借錢等語（本院97年11月20日準備程
      序筆錄）。
    依證人謝平東所證，其於92年上半年間，確曾看到被上訴人
    交付金錢予訴外人黃金和，並經訴外人黃金和當場告知是在
    借錢，證人雖未能證述被上訴人借予黃金和之金額，然黃金
    和既交付附表所示編號一之本票予被上訴人擔保債務，堪認
    被上訴人主張如附表所示編號一的本票原因關係（即消費借
    貸關係）確實存在。依證人高春蘭所證，其在花蓮縣政府服
    務檯處，雖未看到被上訴人交付金錢給訴外人黃金和，然當
    場看到訴外人黃金和在簽發本票，佐以其曾聽聞訴外人黃金
    和親口告知有困難時，均向被上訴人週轉金錢等語，且被上
    訴人於原審表示證人高春蘭所證上情，是如附表所示編號二
    本票簽發之來由（參原審卷第96頁），堪認被上訴人主張如
    附表所示編號二的本票原因關係（即消費借貸關係）確實存
    在。依證人乙○○所證，93年夏天，在縣政府側門提款機旁
    遇到黃金和，黃金和說他來調錢，也見到被上訴人正在提款
    機前領錢，事後被上訴人有告知黃金和係向其借款一事，佐
    以被上訴人設於花蓮市第二信用合作社帳戶之存款往來明細
    帳明細（參原審卷第51頁至第64頁），堪認被上訴人主張如
    附表所示編號三的本票原因關係（即消費借貸關係）確實存
    在。依證人葉玟璿所證，其當場見到被上訴人將賣屋之尾款
    即面額22萬元的支票交予訴外人黃金和，且有聽到是訴外人
    黃金和要週轉用，輔以被上訴人提出之房屋買賣契約書（參
    原審卷第65頁至第67頁），登載尾款22萬元係以現金交付，
    時間為94年11月4日，恰與附表所示編號四之本票發票日相
    同，證人葉玟璿所述尾款以支票交付應屬誤記等情，堪予認
    定被上訴人主張如附表所示編號四的本票原因關係（即消費
    借貸關係）確實存在。
三、綜上所述，被上訴人依消費借貸關係，請求上訴人給付如附
    表所示編號一至四之本票票面金額，及各該到期日翌日起算
    至清償日止按年息5%計算之遲延利息，為有理由，應予准許
    。關於原審判命上訴人給付部分，核無不當，上訴意旨指摘
    原判決此部分不當，求予廢棄改判，為無理由，應駁回其上
    訴。又被上訴人附帶上訴請求上訴人給付附表編號三所示之
    票款及遲延利息，為有理由，應予准許，已如上述，乃原判
    決就此部分為附帶上訴人敗訴之判決（原判決主文漏載「原
    告其餘之訴駁回」，業經原審裁定更正），自有未洽。附帶
    上訴人就此部分指摘原判決不當，求予廢棄改判，為有理由
    ，爰由本院將原判決此部分予以廢棄改判如主文第三項所示
    。本院既准被上訴人依消費借貸關係請求為全部勝訴之判決
    ，即無庸再就被上訴人主張之票據法律關係另為裁判，附此
    敘明。
四、據上論結，本件上訴為無理由，附帶上訴為有理由，依民事
    訴訟法第449條第1項、第450 條、第78條、第79條，判決如
    主文。
中    華    民    國    97    年    12    月    26    日
                            民事庭審判長法  官  謝志揚
                                        法  官  林碧玲
                                        法  官  劉雪惠
以上正本係照原本作成。
本件不得上訴。
                                        書記官  李德霞
中    華    民    國    97    年    12    月    26    日
附表：
┌──┬──────┬──────┬──────┬──────┬────┬────────┐
│編號│ 發票日     │票 面 金 額 │到期日      │利息起算日  │票據號碼│借款時地        │
│    │            │ （新臺幣） │            │            │        │                │
├──┼──────┼──────┼──────┼──────┼────┼────────┤
│ 一 │ 92年3月26日│145,000元   │92年5月26日 │92年5月27日 │CK171781│92年3月26日     │
│    │            │            │            │            │        │花蓮縣政府餐廳  │
├──┼──────┼──────┼──────┼──────┼────┼────────┤
│ 二 │ 92年7月17日│170,000元   │93年1月17日 │93年1月18日 │CK171777│92年7月21日     │
│    │            │            │            │            │        │花蓮縣政府服務檯│
├──┼──────┼──────┼──────┼──────┼────┼────────┤
│ 三 │ 93年7月7日 │170,000元   │93年12月31日│94年1月1日  │CK171783│分次於92年6月2日│
│    │            │            │            │            │        │借1萬，92年6月7 │
│    │            │            │            │            │        │日借1萬，92年6月│
│    │            │            │            │            │        │16日借10萬，92年│
│    │            │            │            │            │        │7月7日借2萬，均 │
│    │            │            │            │            │        │在花蓮縣政府側門│
│    │            │            │            │            │        │提款機旁交付金錢│
├──┼──────┼──────┼──────┼──────┼────┼────────┤
│ 四 │ 94年11月4日│220,000元   │95年11月4日 │95年11月5日 │CH212376│92年11月1日     │
│    │            │            │            │            │        │花蓮市○○○○街25│
│    │            │            │            │            │        │號4樓之3        │
└──┴──────┴──────┴──────┴──────┴────┴────────┘


司法院資訊處製作；財團法人民間司法改革基金會備份。
